【裁判字號】    89,易,1689
【裁判日期】    891121
【裁判案由】    健康食品管理法
【裁判全文】
臺灣臺南地方法院刑事判決                        八十九年度易字第一六八九號
    公  訴  人  臺灣台南地方法院檢察署檢察官
    被      告  乙○○
右列被告因違反健康食品管理法案件，經檢察官提起公訴（八十九年度偵字第五三三
０號），本院判決如左：
    主    文
乙○○無罪。
    理    由
一、公訴意旨略以：被告乙○○意圖不法利益，擅自產製未經依法申請查驗登記之健
    康食品「酸痛虎」，並在該產品外包裝上標示有「防止骨骼疏鬆」等保健功效詞
    語，逕自在市面藥房公開販售。嗣於民國八十八年十二月二十日，經民眾購得上
    開產品後，向台南市衛生局提出檢舉，經該局函轉台南縣衛生局而查悉上情。因
    認被告乙○○涉有違反健康食品管理法第六條第一項之規定而有健康食品管理法
    第二十一條第一項之犯嫌云云。
二、按犯罪事實應依證據認定之，無證據不得推定其犯罪事實；又不能證明被告犯罪
    者，應諭知無罪之判決，刑事訴訟法第一百五十四條、第三百零一條第一項分別
    定有明文。又被告之自白，不得作為有罪判決之之唯一證據，仍應調查其他必要
    之證據，以察其是否與事實相符，刑事訴訟法第一百五十六條第二項亦定有明文
    。又事實之認定，應憑證據，如未能發現相當證據，或證據不足以證明，自不能
    以推測或擬制之方法，為裁判基礎（最高法院四十年台上字第八六號判例參照）
    。另認定犯罪事實所憑之證據，雖不以直接證據為限，間接證據亦包括在內；然
    而無論直接或間接證據，其為訴訟上之證明，須於通常一般之人不致有所懷疑，
    而得確信其為真實之程度者，始得據為有罪之認定，倘其證明尚未達到此一程度
    ，而有合理之懷疑存在時，即無從為有罪之認定，亦有最高法院七十六年台上字
    第四九八六號判例可資參照。
三、次按，刑法總則於其他法令有刑罰之規定者，除其他法令有特別規定外，亦適用
    之；又行為之處罰，以行為時之法律有明文規定者為限；且行為非出於故意或過
    失者不罰；而過失行為之處罰，以有特別規定者為限，刑法第一條、第十一條及
    第十二條第一項、第二項分別定有明文。而健康食品管理法第二十一條第一項之
    規定為：「未經核准擅自製造或輸入健康食品或違反第六條第一項規定者，處三
    年以下有期徒刑，得併科新台幣一百萬元以下罰金。」，其所處罰之對象，乃係
    故意違反該條規定之行為，且就過失行為並無特別之規定，自有刑法總則規定之
    適用，而應以行為人有犯罪之故意始得成立該條之犯罪。
四、公訴意旨認被告乙○○涉有違反健康食品管理法第六條第一項之規定而有健康食
    品管理法第二十一條第一項之犯行，無非以被告乙○○於警訊及偵查中之自白暨
    「酸痛虎」外包裝正反面扣案可稽為其主要論據。訊據被告乙○○固不否認「酸
    痛虎」為其所製造販售且該產品上確有如公訴意旨所載之標示內容，惟堅決否認
    有何違反健康食品管理法之犯行，辯稱「酸痛虎」係於健康食品管理法施行前所
    製造出售，伊於健康食品管理法公佈後施行前之八十八年六、七月間，即已積極
    收回，而查獲之產品應係過失漏未回收所致，並非故意違反健康食品管理法等語
    。經查被告乙○○製造販售之「酸痛虎」，其外包裝標示有「防止骨骼疏鬆」等
    保健功效詞句之事實，有「酸痛虎」外包裝正反面扣案可稽，足見「酸痛虎」確
    有未依健康食品管理法之規定而標示健康食品及保健功效之情形。再查，扣案「
    酸痛虎」確係甲○○於八十八年十二月間在台南市○○路「新良安葯房」所購買
    乙節，業據證人甲○○證述屬實。惟按健康食品管理法係於八十八年二月三日由
    總統公布，於八十八年八月三日施行，而證人即「新良安葯房」負責人黃美凰於
    本院審理時證稱「有看過（指「酸痛虎」）。我是新良安藥房的負責人，酸痛虎
    是在去年拿到我們藥房寄賣，他（指被告）來時是拿六盒過來，有賣出去才有收
    錢，他沒有定期來，曾經來過，沒有常來，去年六、七月有來，說要全部收回去
    ，沒有說什麼原因。當時櫃子上的都被收回去，有兩盒在倉庫，沒有發現。後來
    有人要來買，我們就拿出來賣。後來倉庫裡面，那兩盒都有賣出，何時賣的不記
    得了。他拿來時，有進貨單，但是收回時，少幾盒，我們就收幾盒的現金。」等
    語，則由證人黃美凰之證詞，可見「酸痛虎」係被告於健康食品管理法施行前所
    出售，縱該產品標示有何違反健康食品管理法之情形，亦難遽認被告有違反健康
    食品管理法之故意。而被告於健康食品管理法施行前之八十八年六、七月間，即
    至出售點之「新良安葯房」收回「酸痛虎」，僅因疏漏而未能全面收回。是被告
    辯稱並無違反健康食品管理法之故意，應堪採信。從而，被告違反健康食品管理
    法之事實，既不具主觀上之犯罪故意，揆諸前揭三之說明，自難遽以上開罪名相
    繩。此外，復查無其他積極證據足認被告有何違反健康食品管理法之犯行，揆諸
    前揭二之說明，自應為被告無罪之諭知。
五、據上論斷，應依刑事訴訟法第三百零一條第一項，判決如主文。
中      華      民      國    八  十  九    年  十  一  月  二  十  一  日
                                    臺灣臺南地方法院刑事第一庭
                                        法  官  王  獻  楠
右正本證明與原本無異。
如不服本判決，應於判決送達後十日內，向本院提出上訴狀。
                                        書記官  陳  玉  果
中      華      民      國    八  十  九    年  十  一  月  二  十  一  日


司法院資訊處製作；財團法人民間司法改革基金會備份。
